【裁判字號】    98,訴,1420
【裁判日期】    980911
【裁判案由】    撤銷贈與行為及塗銷所有權移轉登記
【裁判全文】
臺灣臺中地方法院民事判決  98年度訴字第1420號
原      告  台新國際商業銀行股份有限公司
法定代理人  丙○○
訴訟代理人  戊○○
            己○○
送達代收人  乙○○
被      告  丁○○
被      告  甲○○
                      之7
上列當事人間請求撤銷贈與行為及塗銷所有權移轉登記等事件，
本院於民國98年9月1日言詞辯論終結，判決如下：
    主      文
被告丁○○與被告甲○○間於民國九十五年二月九日就坐落台中
市○○區○○段第651地號、面積4183點90平方公尺、權利範圍
10000分之30；同段第651-1地號、面積276點01平方公尺、權利
範圍10000分之30之土地及其上建號第1651號即門牌號碼台中市
西屯區○○路60號15樓之7、權利範圍全部之建物，所為贈與債
權契約行為，暨於民國九十五年二月二十四日所有權移轉登記之
物權行為，均應撤銷。
被告甲○○應將前項所示不動產，經臺中市中興地政事務所以贈
與為登記原因，於民國九十五年二月二十四日所為之所有權移轉
登記予以塗銷。
訴訟費用由被告負擔。
    事實及理由
一、本件被告等經合法通知，均未於言詞辯論期日到庭，核無民
    事訴訟法第386條各款所列事由，爰依原告聲請由其一造辯
    論而為判決。
二、原告主張緣被告丁○○於民國92年11月間向其申請信用卡使
    用，詎其自94年12月後，即不正常逾期繳款，目前尚積欠消
    費款項新台幣（下同）630958元（本金消費款425378元、利
    息205580元）。而坐落台中市○○區○○段第651地號、面
    積4183點90平方公尺、權利範圍10000分之30；同段第651-1
     地號、面積276點01平方公尺、權利範圍10000分之30之土
    地及其上建號第1651號即門牌號碼台中市○○區○○路60號
    15樓之7、權利範圍全部之建物（下稱系爭不動產），原為
    被告丁○○之財產，詎被告丁○○為逃避原告執行系爭不動
    產，竟於95年2月9日以贈與為原因，而於95年2月24日將上
    開系爭不動產之所有權，無償移轉登記予其妻即被告甲○○
    名下，惟被告丁○○贈與移轉系爭不動產所有權持分予被告
    甲○○時，尚積欠原告前開之債務，且當時被告丁○○並無
    其他財產，則上開無償移轉系爭不動產之脫產行為，有害於
    原告對被告丁○○之系爭債權，原告依民法第244條第1項規
    定，得聲請本院撤銷贈與系爭不動產之債權行為與移轉所有
    權之物權行為。再者，依據民法第244條第4項之規定，原告
    聲請本院撤銷被告等間之上開債權與物權行為時，得命被告
    甲○○塗銷系爭不動產所有權登記，以回復原狀等語，並聲
    明判決如主文所示。被告等經合法通知，未於言詞辯論期日
    到庭，然被告甲○○前曾到庭並具狀略稱：因於86年底以其
    先生即被告丁○○名義抽中勞工購屋貸款備取戶，嗣於87年
    5月被通知遞補為正取戶，惟當時被告丁○○並無任何資產
    ，遂由伊籌措購屋款項，然依勞貸購屋規定，由誰抽中購屋
    即必須登記在其名下，故伊始將系爭不動產借名登記在被告
    丁○○名下，且其後之貸款，亦均由伊所繳納。此外，原告
    理應在95間即已知悉系爭不動產移轉事宜，則原告行使撤銷
    之時效是否合於規定等語置辯。
三、原告主張之上開事實，業據其提出信用卡申請書及約定書、
    債權金額計算書、系爭不動產登記簿謄本、異動索引清冊
    裁定暨確定證明書為證，且經本院依職權函臺中市中興地政
    事務所查明被告等間就系爭不動產辨理所有權移轉之資料，
    經該地政事務所函覆，並檢附土地登記公務用謄本、土地登
    記申請書、地政規費徵收聯單、土地增值稅繳款書、土地增
    值稅免稅證明書、契稅繳款書、被告等身分證明文件、贈與
    稅繳清證明書、土地所有權狀等件影本過院參辦，暨查詢被
    告王俊麟財產總歸戶資料在卷可參，雖被告甲○○辯稱：系
    爭不動產係由伊出資所購，而借名登記在被告丁○○名下云
    云，然其就上開所稱有利於己之事實，並未提出任何證據以
    實其說，則依舉證任分配之原則，自應受不利之認定，是被
    告甲○○上開所辯，自難採信。堪認原告之主張為真實。
四、次按稱贈與者，謂當事人約定，一方以自己之財產無償給與
    他方，他方允受之契約。債務人所為之無償行為，有害及債
    權者，債權人得聲請法院撤銷之。債權人依前開規定聲請法
    院撤銷時，得並聲請命受益人回復原狀，民法第406條、第
    244條第1項與第4項本文分別定有明文。民法第244條之撤銷
    權之客體，包含債務人之債權行為與物權行為，債權人行使
    此撤銷權時，除得同時訴請撤銷債務人之債權行為與物權行
    為外，並可請求塗銷其所有權移轉登記（參最高法院42年台
    上字第323號、48年台上字第1750號及56年台上字第347號判
    例意旨）。準此，債權人撤銷債務人所為之無償行為者，須
    具備下列之條件：（一）為債務人所為之法律行為；（二）
    其法律行為有害於債權人；（三）其法律行為係以財產權為
    目的。另債務人之財產為債權人債權之擔保，債務人無償處
    分其財產，倘其資力不足清償債務時，勢必影響債務人清償
    能力，導致債權無法滿足，此為有害債權之行為。查被告丁
    ○○擁有前開系爭不動產外，並無其他任何財產，此有本院
    調閱稅務電子閘門資料查詢表在卷可參，因此，就被告丁○
    ○之資力而言，被告等間就系爭不動產所為之贈與行為與所
    有權移轉行為，顯然不利被告丁○○清償原告630958元之系
    爭債權，故堪認被告等間就系爭不動產所為之贈與行為與所
    有權移轉行為，已使被告丁○○陷於無資力，致原告向被告
    丁○○索償無著，核屬有害於原告系爭債權之行為至明。
五、又參酌民法第244條第1項與第2項規定，前者謂債務人所為
    之無償行為，有害及債權者，債權人得聲請法院撤銷之。後
    者則稱債務人所為之有償行為，於行為時明知有損害於債權
    人之權利者，以受益人於受益時，亦知其情事者為限，債權
    人得聲請法院撤銷之。比較兩者之文義與立法意旨，本院認
    為在無償行為之場合，由於第三人之受益，並非付出代價而
    來，雖剝奪其取得之財產權，僅喪失無償所得之利益而已，
    未發生何等積極之損害。故在贈與之情形，衡諸債權人與受
    益人之權益，債權將受危害之債權人，有優先保護之必要。
    從而，原告所有之系爭債權與被告甲○○取得系爭不動產之
    所有權相比，前者較應優先保護之。準此，被告丁○○移轉
    系爭不動產予被告甲○○之行為，其性質為無償贈與行為，
    且有害於原告之系爭債權，在客觀上已符合民法第244條第1
    項規定之撤銷要件。
六、另按債權人之撤銷權，自債權人知有撤銷原因時起，1年間
    不行使，或自行為時起，經過10年而消滅，民法第245條定
    有明文。民法第244條第1項之撤銷訴權，依同法第245條規
    定，自債權人知有撤銷原因時起，1年間不行使而消滅。該
    項法定期間為除斥期間，因時間之經過，權利即告消滅。此
    項除斥期間有無經過，縱未經當事人主張或抗辯，法院亦應
    先為調查認定，以為判斷之依據（參最高法院85年台上字第
    1941號判例意旨）。查本件原告供稱：其係於98年5月間向
    地政事務所申請列印系爭不動產登記簿謄本資料時，始知悉
    系爭不動產贈與之情事等語，此並有原告提出之土地與建物
    謄本為證，至被告甲○○雖辯稱：原告理應於95年間即已知
    悉系爭不動產辦理過戶之情事云云，然並未舉證以實其說，
    自亦不足為憑。因之，原告自知悉日迄本件起訴日即98年6
    月5日，期間未逾1年之法定除斥期間，故可認定原告之撤銷
    權有效存在。
七、綜上所述，原告主張依民法第244條第1項之規定，請求撤銷
    被告等就系爭不動產所為之贈與債權契約及所有權移轉登記
    之物權行為，並依民法第244條第4項規定，併請求被告黃麗
    珠應將系爭不動產所有權移轉登記予以塗銷等情，洵屬有據
    ，應予准許。
八、據上論結，本件原告之訴為有理由，並依民事訴訟法第385
    條第1項前段、第78條、第85條第1項前段判決如主文。
中    華    民    國    98    年    9    月    11    日
                  民事第四庭    法  官  黃文進
以上正本係照原本作成
如對本判決上訴，須於判決送達後20日內向本院提出上訴狀
中    華    民    國    98    年    9    月    11    日
                                書記官


司法院資訊處製作；財團法人民間司法改革基金會備份。
